臺灣高等法院臺中分院刑事判決　　　　　　　民國九十一年度上訴字第一四八六號
　　上　訴　人
　　即　被　告　乙○○
右上訴人因偽造文書案件，不服臺灣臺中地方法院中華民國九十一年七月九日第一審
判決（民國九十年度訴字第一二三五號，起訴案號：臺灣臺中地方法院檢察署民國九
十年度偵緝字第一三九號、九十年度偵字第五七七六號），提起上訴，本院判決如左
：
　　主      文
上訴駁回。
　　事      實
一、乙○○意圖為自己不法之所有，因丁○○所有坐落臺中縣大雅鄉○○○段八七之
    八八號等土地，遭梅久豐、梅林罔市夫妻搭蓋建物佔用，乙○○明知梅久豐夫妻
    並未表示若丁○○支付補償金即願還地，竟向丁○○稱其可協助處理，並於民國
    （下同）八十八年七月一日向丁○○詐稱梅久豐要求補償金，始願還地。丁○○
    陷於錯誤而將如附表（一）所示之支票二張交予乙○○，惟乙○○於取得前開支
    票後，並未將前開支票交予梅久豐夫妻，而將如附表（一）編號二所示之支票行
    使花用。另因如附表（一）編號一所示之支票係指定梅林罔市為受款人，乙○○
    即於不詳時間、地點偽造梅林罔市之印章，並蓋用前開偽造之梅林罔市印章於如
    附表（一）編號一所示之支票背面為取款背書，而偽造私文書，並進而將蓋用偽
    造之梅林罔市印章背書之如附表（一）編號一所示之支票存入其所開立之三信商
    業銀行0000000000帳號帳戶內兌領，而行使之，足以生損害於梅林罔
    市。其後，因梅久豐並未搬離，經丁○○詢問，始知受騙。
二、乙○○另於八十八年間，在臺中市○○街偽造如附表（二）所示之「士林土木結
    構技師事務所土木技師林東豪」識別證一枚、「臺灣區域城鄉都市研究所所長林
    東豪」識別證一枚、「士林土木結構技師事務所」印章一顆、「臺灣區域城鄉都
    市研究所」印章一顆、「臺灣區域城鄉都市研究所」統一發票專用章一顆、「林
    東豪」印章三顆，足以生損害於林東豪、「士林土木結構技師事務所」、「臺灣
    區域城鄉都市研究所」。乙○○並自稱是「林東豪」，任職「臺灣區域城鄉都市
    研究所」，於八十九年八月間在南投縣竹山鎮○○路丙○○住處，以協助丙○○
    辦理土地分割及興建房屋事務為由，與丙○○之妻陳愛華簽訂如附表（二）編號
    三所示之承諾書，由丙○○委由「臺灣區域城鄉都市研究所」辦理土地設計分割
    作業手續。乙○○並在前開承諾書受託人欄內蓋用前開偽造之「臺灣區域城鄉都
    市研究所」印章及「林東豪」印章，而偽造私文書，足生損害於林東豪。
三、嗣乙○○於九十年三月六日十四時五十分許，在彰化市○○路與中華路口為警查
    獲，並扣得乙○○所持有之如附表（二）編號三所示之承諾書、如附表（二）編
    號六至九所示之偽造印章以及乙○○所有因偽造所得之如附表（二）編號四、五
    所示之偽造識別証。
四、案經丁○○訴請臺灣臺中地方法院檢察署檢察官及彰化縣警察局彰化分局報請臺
    灣彰化地方法院檢察署轉呈臺灣高等法院臺中分院檢察署令轉臺灣臺中地方法院
    檢察署檢察官偵查起訴。
　　理      由
一、訊據上訴人即被告（下稱被告）乙○○矢口否認有前開犯行，辯稱：當初伊有向
    告訴人丁○○拿如附表（一）所示之支票二張，因為告訴人丁○○委託伊處理梅
    林罔市佔用土地的事情，伊認為已談到一個程度，應先給證人梅林罔市補償金，
    當初證人梅林罔市並沒有說要補償金。前開支票係伊用掉屬實，伊並未騙告訴人
    丁○○的錢，拿補償金是認知的問題。至於如附表（一）編號一所示之支票部分
    ，伊係交予真實姓名、年籍、住所不詳之綽號「阿文」之人，作為償債之用。前
    開支票背面之梅林罔市背書部分伊並不知情，梅林罔市印章並非伊所偽刻或蓋用
    。另如附表（二）編號四至九所示之證件及印章雖係八十八年間在其臺中市○○
    街公司自己製作，且有與丙○○之妻陳愛華簽訂如附表（二）編號三所示之承諾
    書，但「林東豪」係伊之偏名，他並未偽造前開證件、印章及承諾書云云。惟查
    ：
（一）證人梅林罔市於偵查中證稱：被告曾說受地主委託，要她們向地主買地，但她
      們均未加理會，也從未向被告說要拆除地上物拿補償金，如附表（一）編號一
      所示之支票背書之印章亦非伊所有等語，於原審亦證稱：被告雖有找伊談，但
      伊並未同意告訴人丁○○支付補償金以交還前開土地之事。如附表（一）編號
      一所示之支票上之印章亦非伊所有，事情未談妥，她不可能拿印章出來等語。
      告訴人丁○○於偵查中亦供稱：被告說已處理好了，伊就將如附表（一）所示
      之支票二紙交予被告，但被告並未將之交予梅久豐等語。被告於原審亦坦承前
      開支票係伊用掉無錯。本件既係被告向告訴人丁○○詐稱梅林罔市同意拆除地
      上物，但需補償費，致告訴人丁○○陷於錯誤而交付前開支票予被告，再由被
      告提示花用，被告顯有詐欺取財犯行甚明。
（二）如附表（一）編號一所示之支票係由三信商業銀行股份有限公司代收，有該支
      票影本上所蓋用之戳記可稽。再三信商業銀行股份有限公司亦函覆稱前開支票
      經查係被告於該行所開立之0000000000帳號帳戶所提示，有該行八
      十九年三月三十一日三信銀管字第○三三七號函可稽。是本件前開如附表（一
      ）編號一所示之支票既係告訴人丁○○交予被告，並由被告之帳戶提示兌領，
      ，該紙支票背面之「梅林罔市」取款背書自係被告所為，而該「梅林罔市」印
      章當係被告所偽造蓋用。被告雖辯稱：如附表（一）編號一所示之支票部分，
      伊係交予真實姓名、年籍、住所不詳之綽號「阿文」之人，作為償債之用。前
      開支票背面之「梅林罔市」背書部分伊並不知情，該「梅林罔市」印章並非伊
      所偽刻或蓋用云云。惟本案進行經年，被告並未能具體提供「阿文」之相關資
      料，亦找不到「阿文」其人，被告前開所辯，尚不足採。
（三）被告於原審坦承有於八十八年間，在臺中市○○街偽造如附表（二）編號四至
      九所示之「士林土木結構技師事務所土木技師林東豪」識別證一枚、「臺灣區
      域城鄉都市研究所所長林東豪」識別證一枚、「士林土木結構技師事務所」印
      章一顆、「臺灣區域城鄉都市研究所」印章一顆、「臺灣區域城鄉都市研究所
      」統一發票專用章一顆、「林東豪」印章三顆，及於八十九年八月間與丙○○
      之妻陳愛華簽訂如附表（二）編號三所示之承諾書之事實，且有如附表（二）
      編號三所示之承諾書附卷、如附表（二）編號四、五所示之識別證、編號六至
      九所示偽造之印章扣案可証。是被告顯有偽造前開識別証、印章，及在前開承
      諾書上受託人欄內蓋用「林東豪」及「臺灣區域城鄉都市研究所」印章，而偽
      造前開承諾書之事實。
（四）被告雖辯稱：林東豪係伊的偏名，伊並未偽造前開証件、印章及承諾書云云。
      惟按所謂偏名，應係行之有年，且為社會上多數人所知，則該偏名已足以證明
      其主體之同一性，始可認為行為人即無偽造他人名義之犯意（最高法院八十八
      年度臺上字第七五一號、八十二年度臺上字第四一六九號判決參照）。本件被
      告於原審供稱其係因案被通緝而使用「林東豪」之名，足見被告顯係為規避查
      緝而使用林東豪之名，目的在使人認為林東豪與乙○○並非同一人，而非行之
      有年，且為社會上多數人所知，由林東豪之名已足以證明其與乙○○具有主體
      之同一性。是本件尚不得認被告無偽造之犯意。從而，本件被告前開所辯，尚
      不足採。本件事證明確，被告前開犯行均堪認定。
二、核被告所為，前開犯罪事實一部分，係犯刑法第二百十六條、第二百十條行使偽
    造私文書罪及同法第三百三十九條第一項之詐欺取財罪。被告偽造梅林罔市印章
    及印文，乃係偽造私文書之階段行為，又其偽造私文書之低度行為應為行使偽造
    私文書之高度行為所吸收，均不另論罪。被告行使偽造私文書與詐欺取財罪間，
    有方法結果之牽連關係，應依刑法第五十五條之規定，從一重之行使偽造私文書
    罪處斷；再前開犯罪事實二部分，係犯刑法第二百十七條第一項偽造印章罪、第
    二百十二條偽造特種文書罪、第二百十條偽造私文書罪。被告偽造「林東豪」及
    「臺灣區域城鄉都市研究所」印章及印文部分乃係偽造私文書之階段行為，不另
    論罪。被告以一偽造行為，觸犯偽造如附表（二）編號四、五所示之識別証、編
    號六、八所示之印章（編號七、九部分之偽造印章行為已係偽造文書之部分行為
    ，不另論罪）數罪名，為想像競合犯，應依刑法第五十五條規定，從一重之偽造
    印章罪處斷。被告偽造私文書與偽造印章（附表（二）編號七、九以外部分）二
    罪間犯意個別，行為互殊，應分論併罰。本件起訴書雖未載被告有於前開承諾書
    上受託人欄內蓋用「林東豪」及「臺灣區域城鄉都市研究所」印章等細節之事實
    ，惟起訴書犯罪事實欄內既已載明被告有偽造前開承諾書之事實，且亦有被告偽
    造「林東豪」及「臺灣區域城鄉都市研究所」印章之事實，自得就此部分併予審
    酌。再公訴人雖認：１．被告有向丙○○出示所偽造之識別證，應依行使偽造特
    許証罪論處；２．被告有於如附表（二）編號三所示之承諾書上偽造丙○○之印
    章及署押之偽造文書犯行。惟查證人丙○○於警訊中僅供稱被告係以林東豪之名
    向他自稱是「臺灣區域城鄉都市研究所」所長及「士林土木結構技師事務所」技
    師，並未稱被告有行使前開偽造識別証之事實，且本件亦無證據足認被告有行使
    前開偽造識別證之事實。再證人即丙○○之妻陳愛華於原審證稱：前開承諾書上
    丙○○之署名係伊所簽，當初是因為房子重建，要委託被告處理，所以才簽承諾
    書，章是當場蓋的。因為當時丙○○住院中，而且丙○○不識字，才由伊她簽前
    開承諾書等語。是被告顯無於如附表（二）編號三所示之承諾書上偽造丙○○之
    印章及署押之偽造文書犯行。因此部分與前開有罪部分有實質上一罪之關係，爰
    不另為無罪之諭知。又被告前後二次偽造文書犯行時間相隔一年餘，尚難認其係
    基於同一犯罪計劃所為，而有概括之犯意，故應予分論併罰，併此敘明。原審適
    用刑法第二百十六條、第二百十條、第三百三十九條第一項、第二百十七條第一
    項、第二百十二條、第五十五條、第五十一條第五款、第二百十九條、第三十八
    條第一項第三款，罰金罰鍰提高標準條例第一條前段之規定，審酌被告曾因案經
    判刑，品行不佳，仍不知悔改，再犯本罪、不思以正途牟利，竟詐取告訴人丁○○財物，且恣意偽造印章、印文、文書，破壞公共信用，及其犯罪之手段、所詐
    得之財物，及犯罪後態度等一切情狀，量處行使偽造私文書罪有期徒刑柒月，偽
    造印章罪有期徒刑月，偽造私文書罪有期徒刑柒月，並定其應執行刑為有期徒
    刑壹年月，以資懲儆。
三、如附表（二）編號一至三、編號六至九所示偽造之印章、印文，應依刑法第二百
    十九條規定宣告沒收；另如附表（二）編號四、五所示之識別證，係被告所有，
    因犯罪所得之物，併依刑法第三十八條第一項第三款規定宣告沒收。
四、公訴意旨另以：被告另於八十九年八月間在南投縣竹山鎮○○路丙○○住處，以
    協助辦理土地分割及興建房屋事務，向丙○○詐騙手續費新臺幣（下同）五千元
    及政府補助興建房屋之化糞池補助費十萬元，因認被告此部分涉有刑法第三百三
    十九條第一項之詐欺取財罪嫌等語。按犯罪事實應依證據認定之，無證據不得推
    定其犯罪事實，又不能證明被告犯罪者，應諭知無罪之判決，刑事訴訟法第一百
    五十四條、第三百零一條第一項分別定有明文。本件公訴人認被告涉有前開罪嫌
    ，無非以被害人丙○○於警訊中指稱：伊並不知林東豪之本名為乙○○，承諾書
    亦非伊所簽名蓋章等語。被告亦坦承臺灣區域城鄉都市研究所所及士林土木結構
    技師事務所均未登記。參以被告既以假名詐稱辦理土地分割及興建房屋並收取款
    項，涉有右揭詐欺犯行甚明等為其主要論據。訊之被告堅決否認有前開犯行，辯
    稱：伊並未詐欺丙○○，伊向丙○○收的錢大部分是交給承辦該案代書許世欣之
    代書費，及建築師楊適槐之建築師費用。伊僅從中收取二萬元之報酬，包括找規
    劃及找代書、建築師的費用，並未詐欺丙○○；另承諾書上丙○○署押及蓋丙○○印章係丙○○之妻所為，非伊所偽造等語。經查：１．證人即設計丙○○前開
    房屋興建之建築師楊適槐於原審證稱前開房屋興建業主是丙○○，要建丙○○及
    其兄陳白文二戶，已取得建造執照。因該案是九二一地震全倒房屋，政府有補助
    設計費用，當初業主並沒有給伊設計費，說好政府補助費用由伊來領。設計費用
    是向政府領取支票指定丙○○及陳白文為受款人，丙○○部分五萬元是存到丙○○戶頭內，兌現時伊向丙○○的太太求證，她說沒有問題，存摺是被告拿給伊的
    ；陳白文的部分支票被被告領走，如何兌現不清楚，但被告給伊二萬五千元等語
    ，亦即前開政府補助費十萬元中，有七萬五千元支付證人楊適槐建築設計費用。
    ２．證人即丙○○之妻陳愛華於原審證稱：本案是由一位許代書處理土地分割，
    被告之前有拿一筆五千元給許代書等語，證人許世欣於原審亦證稱：伊有收被告
    給他的五千元等語，並有被告所提出之許世欣土地登記專業代理人事務所房地產
    登記費用明細表一紙可稽，亦即被告確有將前開五千元交予辦理土地分割之證人
    許世欣。３．證人丙○○於原審亦証稱：伊是委託被告蓋房子的事情，委託被告
    申請蓋房子，只有給過被告設計費用十萬元，建築師及代書是被告去找的，被告
    沒有說建築師及代書要收多少錢，一開始十萬元的部分被告並沒有提到多少錢要
    付給代書及建築師，被告亦未告訴伊說這個案子被告要收多少錢等語。４．證人
    即丙○○之妻陳愛華於原審證稱：前開承諾書上丙○○之署名是伊所簽，當初是
    因為房子重建，要委託被告處理，所以才簽承諾書，章是當場蓋的。因為當時丙○○住院中，而且丙○○不識字，才由伊簽前開承諾書等語。綜上所述，本件係
    丙○○委託被告辦理前開房屋興建事宜，並交付前開金錢。被告亦確實有為丙○○找建築師及代書辦理前開事項，並將丙○○所交付之前開金錢大部分作為建築
    師及代書報酬之用，僅從中抽取二萬五千元報酬。是本件尚難認被告有何詐欺丙○○犯行。此外，復查無其他積極證據足資認定被告有何公訴人所指犯行，本件
    不能證明被告有此部分犯罪，惟公訴人認此部分與前開有罪部分有連續犯之裁判
    上一罪關係，爰不另為無罪之諭知。
五、經核原審認事、用法及量刑，均無不當，被告上訴意旨否認犯罪，恣意指摘原判
    決不當，為無理由，應予駁回。
六、據上論斷，應依刑事訴訟法第三百六十八條，判決如主文。
本案經檢察官甲○○到庭執行職務。
中      華      民      國　    九十一     年     十      月   二十二 　日
　　　　　　　　　　　　　　　　臺灣高等法院臺中分院刑事第九庭
　　　　　　　　　　　　　　　　　　　審判長法　官　陳　筱　珮
　　　　　　　　　　　　　　　　　　　　　　法  官  趙  春  碧
　　　　　　　　　　　　　　　　　　　　　　法　官  吳　重　政
右正本證明與原本無異。
一、關於行使偽造私文書罪及偽造私文書罪部分，得上訴。
二、關於偽造印章罪部分，不得上訴。
如不服本判決應於收受送達後十日內向本院提出上訴書狀，其未敘述上訴之理由者並
得於提起上訴後十日內向本院補提理由書（均須按他造當事人之人數附繕本）。
　　　　　　　　　　　　　　　　　　　　　　書記官　林  育　德
中      華      民      國　    九十一     年     十      月   二十三 　日
附錄：
刑法第二百十七條第一項：
偽造印章、印文或署押，足以生損害於公眾或他人者，處三年以下有期徒刑。
刑法第二百一十六條：
行使第二百十條至第二百十五條之文書者，依偽造、變造文書或登載不實事項或使登
載不實事項之規定處斷。
刑法第二百一十二條：
偽造、變造護照、旅券、免許證、特許證及關於品行、能力服務或其他相類之證書、
介紹書，足以生損害於公眾或他人者，處一年以下有期徒刑、拘役或三百元以下罰金
。
刑法第二百十條：
偽造、變造私文書，足以生損害於公眾或他人者，處五年以下有期徒刑。
刑法第三百三十九條第一項：
意圖為自己或第三人不法之所有，以詐術使人將本人或第三人之物交付者，處五年以
下有期徒刑、拘役或科或併科一千元以下罰金。
　　　　　　　　　　　　　　　　　　　　　　　　　　　　　　　　　　　　Ｒ
附表（一）
┌──┬───┬───────┬──────────┬────┬─────────┬───────┐
│編號│發票人│ 付   款   人 │　 發　　票　　日   │帳    號│  票　據　號　碼  │票　面　金　額│
│    │      │              │                    │        │                  │              │
├──┼───┼───────┼──────────┼────┼─────────┼───────┤
│ 一 │翁淑惠│泛亞商業銀行  │八十八年七月十六日  │九．六  │ＰＡ0000000│七萬七千八百元│
│    │      │中清分行      │                    │        │                  │              │
│    │      │              │                    │        │                  │              │
│    │      │              │                    │        │                  │              │
├──┼───┼───────┼──────────┼────┼─────────┼───────┤
│ 二 │同右  │同右          │八十八年七月三十一日│同右    │ＰＡ0000000│五萬元        │
│    │      │              │                    │        │                  │              │
│    │      │              │                    │        │                  │              │
└──┴───┴───────┴──────────┴────┴─────────┴───────┘
附表（二）
┌──┬───────────────┬─────────────┬────────────┐
│編號│　　　名              稱      │  　數              量    │　　 備          註　　 │
├──┼───────────────┼─────────────┼────────────┤
│ 一 │前開附表（一）編號一所示之支票│偽造之「梅林罔市」        │                        │
│    │（背面）　　　　　            │印文壹枚                  │                        │
├──┼───────────────┼─────────────┼────────────┤
│ 二 │偽造之「梅林罔市」印章        │壹顆                      │未扣案                  │
├──┼───────────────┼─────────────┼────────────┤
│ 三 │承諾書                        │偽造之「臺灣區域城鄉都市  │附於臺灣彰化地方法院檢察│
│    │                              │研究所」印文壹枚、「林東  │署九十年度偵字第一九○七│
│    │                              │豪」印文壹枚              │號偵查卷第十五頁        │
├──┼───────────────┼─────────────┼────────────┤
│ 四 │偽造之「士林土木結構技師事務所│壹枚                      │                        │
│    │林東豪」識別證                │                          │                        │
├──┼───────────────┼─────────────┼────────────┤
│ 五 │偽造之「臺灣區域城鄉都市研究所│壹枚                      │                        │
│    │所長林東豪」識別証            │                          │                        │
├──┼───────────────┼─────────────┼────────────┤
│ 六 │偽造之「士林土木結構技師事務所│壹顆                      │                        │
│    │」印章                        │                          │                        │
├──┼───────────────┼─────────────┼────────────┤
│ 七 │偽造之「臺灣區域城鄉都市研究所│壹顆                      │                        │
│    │」印章                        │                          │                        │
├──┼───────────────┼─────────────┼────────────┤
│ 八 │偽造之「臺灣區域城鄉都市研究所│壹顆                      │                        │
│    │」統一發票專用章              │                          │                        │
├──┼───────────────┼─────────────┼────────────┤
│ 九 │偽造之「林東豪」印章          │參顆                      │                        │
│    │                              │                          │                        │
└──┴───────────────┴─────────────┴────────────┘
                                                      Ｒ
